臺灣臺南地方法院民事判決　　　　　　　100年度訴字第180號
原　　　告　林自作
訴訟代理人　侯勝昌律師
被　　　告　楊國基
　　　　　　楊慶忠
　　　　　　楊定云
前三人共同
訴訟代理人　楊瑞明
被　　　告　楊　清
　　　　　　楊世昌
前二人共同
訴訟代理人　嚴淑芬
上列當事人間請求分割共有物等事件，經本院於民國100年5月25
日言詞辯論終結，判決如下：
    主      文
兩造共有坐落台南市○里區○○段391地號、 面積1379平方公尺
土地，應分割如附圖原告方案所示： 編號Ａ部分面積459平方公
尺土地分歸原告林自作所有， 編號Ｂ部分面積460平方公尺土地
分歸被告楊國基、楊慶忠、楊定云三人按應有部分比例保持共有
，編號Ｃ部分面積460平方公尺土地 分歸被告楊清、楊世昌二人
按應有部分比例保持共有。
訴訟費用由兩造按附表所示之應有部分比例負擔。
    事實及理由
一、原告主張略以：
（一）坐落台南市○里區○○段391地號、地目建、面積1379平
      方公尺土地（以下簡稱系爭土地）為兩造所共有，應有部
      分如附表所示，而兩造對於系爭土地並無不分割之特約，
      且無因使用目的不能分割之情形，惟對於分割方法迄今仍
      未能達成協議，爰依民法第823條第1項及第824條第2項規
      定，請求將系爭土地分割如附圖（即台南市佳里地政事務
      所民國100年4月26日佳地二法字第36400號土地複丈成果
      圖）所示之原告方案分割（以下簡稱原告方案）。
（二）原告否認被告楊國基、楊慶忠、楊定云提出之楊木、林榮
      洲、楊文良三人於52年間簽訂之鑑定圖（以下簡稱系爭鑑
      定圖）之真正，又即使有協議也已經超過時效，應該沒有
      效力。
（三）兩造於99年底確曾至陳美麗代書處協議分割並簽訂共有物
      分割協議書（以下簡稱系爭分割協議書），嗣因楊清後悔
      ，且地政事務亦未繪圖，而兩造事後已撕毀系爭分割協議
      書原本，系爭分割協議書並未發生效力。
二、被告楊國基、楊慶忠、楊定云抗辯略以：
（一）緣共有物之分割，依共有人協議之方法行之，民法第824
      條第1項定有明文。再者，依最高法院衍年台上第1951號
      、83年台上字第660號裁判要旨所示，共有物分割之協議
      係屬債權契約，且不以書面為之為必要，共有人全體對分
      割方法同意者，不論為明示或默示，事前同意或事後追認
      ，均可認為有分割之協議，且協議分割共有物，並非要式
      行為，只須共有人間確有協議分割之事實，各共有人即應
      受該協議之拘束，而不得為訴請裁判分割。經查，本件系
      爭土地，除早由兩造三方之被繼承人或先祖達成合割之協
      議外，另於本件訴訟提出前，亦曾由兩造三方簽立書面而
      達成分割之協議。蓋：
    1.按系爭土地，前係由兩造三方之被繼承人即楊木、林榮洲
      、楊文良三人共有，嗣於民國52年間，該三人為期共有土
      地之權利義務關係明確，乃協議分割，並委請測量師實地
      測量，且於事後作成系爭鑑定圖分交三人持有。而依系爭
      鑑定圖所載「楊木等參名經協議結果……立共有物分割契
      約，永無異言……右給揚木、林榮洲、揚文良」等文，可
      悉該三人早已就系爭土地完成分割之協議，雖其復未據此
      而向地政機關辦理分割登記，惟亦無損系爭土地早經該三
      人協議分割之效力。是本件原告提出與兩造三方之被繼承
      人早經成立協議有異之分割方式，誠已有違逆先祖其前合
      意之虞，而可訾議。
    2.次者，於本件訟爭前，原告即稱其欲翻建其所有坐落系爭
      土地上之建物，而為明彼此權義，乃與被告等人協商分割
      登記事宜，而幾經洽商，亦達成以原有建物現狀為分割原
      則之共識，為此，三方亦曾於99年10月27日於陳美麗代書
      處簽立系爭分割協議書，並於嗣後授權由被告等向台南市
      佳里地政事務所辦理分割測量。詎於該地政人員初次完成
      測量而擬再辦理複丈時，原告即翻悔而拒絕承認上開已由
      三方達成之協議，並要求三方共同撕棄已由各方簽立之系
      爭分割協議書原本，就此，被告因念及親同之情暨其毗鄰
      之誼，亦僅得無奈配合，而期另行勸轉謀合，為此，被告
      並被迫而撤回該分割複丈案件。基此以見，本件三方既早
      有分割之協議，則原告仍執詞請求分割，揆諸上開最高法
      院裁判要旨所示，恐有未合。
（二）退萬步言之，縱認原告非無提起本件訴訟之據，惟其提出
      之分割方式，亦有未洽。蓋：
    1.按定共有物分割之方法，因可由法院自由裁量，但亦須以
      其方法適當者為限。又法院裁判分割共有物，須斟酌各共
      有人之利害關係、使用情形，共有物之性質及價值、經濟
      效用，符合公平經濟原則，其分割方法始得謂為適當。再
      者，分割方法應參酌分割結果所致共有人之經濟效益，如
      果須拆除共有人之地上房屋，即應慎加考慮，不能以此係
      將來執行問題，認與分割之方法無關，而不加斟酌，最高
      法院亦分別著有90年台上字第1607號裁判要旨 及70年8月
      31日七十院台廳一字第4927號函可稽。
    2.第查，系爭土地承前所述係由兩造三方之被繼承人所共有
      ，並分別於各該所分得之土地上建蓋屋舍，且其年代亦已
      有六、七十年之遙，雖其復於承續之子孫間曾就建物結構
      及內部裝設多次翻修，惟扔依原所分得之土地為各該房舍
      庭院之建蓋。職是之故，苟依原告所提分割方式，則系爭
      土地上屬被告等所有已建蓋並存在數十年之屋瓦勢將面臨
      折毀之途，則此豈與共有物分割“成物不毀”原則悖違，
      並有失允當。
（三）請求依台南市佳里地政事務所民國100年4月27日佳地二法
      字第36900號土地複丈成果圖） 所示之被告方案分割（以
      下簡稱被告方案）分割系爭土地。
三、被告楊清、楊世昌抗辯略以：
（一）同意分割，並同意依附圖所示即原告方案分割系爭土地。
（二）兩造並無分割協議，之前是因為被告楊國基、楊慶忠、楊
      定云之父祖先建房屋，才有目前現狀，並非兩造曾有分割
      協議。
（三）兩造於陳美麗代書處並未達成分割協議。
四、得心證之理由：
（一）原告主張系爭土地為兩造共有，應有部分如附表所示，之
      事實，業據提出土地登記謄本及地籍圖謄本為憑，且為被
      告所不爭執，堪信為真實。
（二）被告楊國基、楊慶忠、楊定云抗辯兩造父祖即楊木、林榮
      洲、楊文良三人於數十年前已在系爭土地上各自建屋，且
      楊木、林榮洲、楊文良三人曾於52年間以當時各自房屋坐
      落現狀簽訂系爭鑑定圖成立分割協議，而兩造亦曾於陳美
      麗代書處以目前各自房屋坐落現狀簽訂系爭分割協議書等
      情，業據提出系爭鑑定圖、系爭分割協議書為憑；而原告
      及被告楊清、楊世昌則否認有分割協議，並以前揭情詞置
      辯。經查：
    1.系爭鑑定圖係52年間由楊木、林榮洲、楊文良所簽訂，縱
      係屬實，對兩造是否亦有效力，已有疑義；況原告已主張
      時效抗辯（見本院100年3月16日言詞辯論筆錄，本院卷第
      19頁背面）；是被告楊國基、楊慶忠、楊定云三人執系爭
      鑑定圖抗辯兩造就系爭土地已有分割之協議云云，難認有
      據。
    2.兩造曾於陳美麗代書處簽訂系爭分割協議書，嗣因現場測
      量時無法達成協議，又至陳美麗代書處撕毀系爭分割協議
      書等情，為兩造所不爭執，並據證人陳美麗證述屬實（見
      本院100年4月20日言詞辯論筆錄，本院卷42、43頁），則
      兩造既於簽訂系爭分割協議書後又撕毀，應認縱曾有系爭
      分割協議書之協議情事，亦因事後兩造合意撕毀系爭分割
      協議書而不存在。
    3.綜上，被告楊國基、楊慶忠、楊定云抗辯兩造就系爭土地
      已有分割之協議云云，不能採信。
（三）按各共有人除共有物之使用目的不能分割或契約訂有不分
      割之期限者外，得隨時請求分割共有物；共有物之分割，
      依共有人協議之方法行之，分割之方法，不能協議決定者
      ，法院得因任何共有人之聲請，命為左列之分配：一、以
      原物分配於各共有人。二、變賣共有物，以價金分配於各
      共有人，民法第823條第1項及第824條第2項定有明文。本
      件原告主張系爭土地並無不能分割之情形，且共有人又無
      不分割之特約之事實，為被告所不爭執，而兩造並無分割
      協議，業如前述，是原告主張，均堪信為真實。從而，原
      告依前揭規定，請求分割系爭土地，於法並無不合，應予
      准許。
（四）查，系爭土地尚稱方正，僅南面臨道路，其餘三面均與他
      人土地相鄰，其上坐落兩造房屋，分佈情形為原告房屋靠
      西北邊，被告楊國基、楊慶忠、楊定云房屋中間靠南邊，
      被告楊清、楊世昌房屋靠東北邊等情，有本院100年4月11
      日勘驗筆錄、台南市佳里地政事務所100年3月22日佳地二
      法字第23400號土地複丈成果圖在卷可稽。 本院審酌系爭
      土地上之房屋均已建築數十年、系爭土地之地形、臨路及
      交通情形（只有南面有路）、使用現況、兩造應有部分比
      例、對分割方案之意願、各共有人分得土地之完整性、通
      行之便利性、經濟效用之發揮及土地之利用等情；並考量
      如依原告方案分割，分成之三塊土地土均方正臨路，而三
      塊土地臨路面積約相等，兩造房屋均會有部分被拆除；而
      如依被告方案分割，分成之三塊土地均呈不規則狀，尤其
      是原告所分得之Ａ部分土地將極不規則，另被告楊國基、
      楊慶忠、楊定云三人所分得之Ｂ部分土地臨路面積顯較其
      他兩造塊土地之臨路面積大很多，又依被告方案分割雖未
      拆除被告楊國基、楊慶忠、楊定云三人所有之房屋，然原
      告及被告林自作、楊清、楊世昌之房屋仍有部分須拆除等
      情；認兩造共有系爭土地依附圖所示之原告方案分割為適
      當，爰依民法第824條第2項第1款規定， 將兩造共有之系
      爭土地依附圖所示之原告方案分割，並判決分割如主文第
      1項所示。
五、本件判決基礎已臻明確，兩造其餘攻擊防禦方法與舉證，經
    審核結果，均不能動搖該基礎，且與本件事實之認定無涉，
    自無庸一一贅述，附此敘明。
六、據上論結，原告之訴，為有理由，依民事訴訟法第78條、第
    80條之1、第85條第1項但書，判決如主文。
中    華    民    國   100    年    6     月    8     日
                        臺灣臺南地方法院民事第二庭
                                法  官  王 獻 楠
上為正本，係照原本作成。
上為正本係照原本作成。
如不服本判決，應於送達後20日內，向本院提出上訴狀並表明上
訴理由，如於本判決宣示後送達前提起上訴者，應於判決送達後
20日內補提上訴理由書（須附繕本）。如委任律師提起上訴者，
應一併繳納上訴審裁判費。
中    華    民    國   100    年    6     月    8     日
                                書記官  李 鎧 安
附表：
┌───┬───────┬───┬────────┐
│姓  名│應  有  部  分│姓  名│ 應  有  部  分 │
├───┼───────┼───┼────────┤
│林自作│10000分之3333 │楊定云│10000分之1111   │
├───┼───────┼───┼────────┤
│楊國基│10000分之1111 │楊  清│100000分之16665 │
├───┼───────┼───┼────────┤
│楊慶忠│10000分之1111 │楊世昌│100000分之16675 │
└───┴───────┴───┴────────┘